臺灣臺北地方法院民事判決　　　　　　　100年度建字第111號
原　　　告　簡文進即進峰工程行
被　　　告　登山營造股份有限公司
法定代理人　陳貴國
訴訟代理人　曾玉琪
上列當事人間請求給付工程款事件，本院於中華民國100年6月16
日言詞辯論終結，判決如下：
    主      文
原告之訴及假執行之聲請均駁回。
訴訟費用由原告負擔。
    事實及理由
壹、程序部分：
一、按當事人得以合意定第一審管轄法院，但以關於由一定法律
    關係而生之訴訟為限，民事訴訟法第24條第1項定有明文。
    經查，本件依兩造簽訂之工程合約書（下稱系爭契約）第29
    條：「甲乙雙方應依誠信原則履行本合約書之內容，未訂事
    項悉遵循民法及一般工程慣例施行。若因本合約涉訟時，甲
    、乙雙方及乙方連帶保證人均同意以臺灣臺北地方法院為第
    一審管轄法院」之約定，本院自有管轄權，先予敘明。
二、按訴狀送達後，原告不得將原訴變更或追加他訴，但擴張或
    減縮應受判決事項之聲明者，不在此限，民事訴訟法第255
    條第1項第3款定有明文。經查原告聲明原係請求被告給付新
    臺幣（下同）131萬8370元，及自本件支付命令送達之翌日
    起至清償日止按年息週年利率5％計算之利息，此有民事支
    付命令聲請狀在卷可稽（見99年度司促字第31835號卷第1頁
    ），嗣於民國100年6月16日減縮聲明為請求被告給付91萬01
    43元，及自本件支付命令送達之翌日起至清償日止按週年利
    率5％計算之利息（見本院卷第208頁），核屬減縮應受判決
    事項之聲明，依民事訴訟法第255條第1項第3款規定，自應
    准許。
貳、實體部分：
一、原告起訴主張：
  (一)兩造於96年5月14日就「淡水大塊地新建工程」（下稱系爭
    工程）簽訂系爭契約，由原告承攬油漆工程。嗣因被告之泥
    作配合廠商施工瑕疵，兩造遂於97年7月17日工務會議達成
    使用高彈力批土填補方式進行裂痕填補，嗣再補上面漆方式
    之修補作業，其施工所需工料費用則由泥作廠商負擔之共識
    。然為求前述修補作業儘速完成，兩造旋於97年8月7日工務
    會議決議由原告調派人手，若有不足則由被告派員協助處理
    ，且高彈力批土工程填補部分應於97年8月13日完成，面漆
    工程部分之完工日則因應順延。
  (二)嗣會後被告不查高彈力批土工程未於97年8月13日如期完工
    係因前開會議僅兩造參與且未得泥作廠商同意，被告遲至97
    年8月26日始與原告簽約追加；泥作施工之裂痕瑕疵係屬持
    續性發生，所需工時無法如決議於預定完工日完成；被告未
    依決議派員協助等因素所致。復面漆工程就A、B、C棟部分
    未於97年8月23日、D、E棟部分未於97年8月31日如期完工，
    係因前開高彈力批土工程未能如期完工影響、被告新增工項
    、工地停電及被告未依決議派員協助等因素造成，顯不可歸
    責於原告，詎被告竟於97年8月21日、97年9月4日主張依系
    爭契約第7條第3項、第11條第3項及第23條第1項約定課處原
    告停止計價、按日罰款1萬元及扣罰原告逾期違約金，並於
    97年10月31日依系爭契約第24條第1項第2款及第3款、民法
    第502條終止系爭契約。
  (三)兩造遂於97年12月26日就原告已完工之工程款及應扣除金額
    ，簽立油漆工程數量確認表（下稱數量確認表），合意系爭
    工程結算之總估驗金額為643萬8507元、扣款金額為43萬394
    7元，嗣於97年12月31日工務會議再次確認兩造同意以數量
    確認表作為結算依據。依上揭數量確認表所載總估驗金額及
    扣款金額，再扣除被告已付款金額521萬0167元，被告尚應
    給付79萬4393元（643萬8507元－43萬3947元－521萬0167元
    ＝79萬4393元）。另系爭工程終止契約後，被告分別於98年
    6月4日及98年8月25日與原告另外約定施作工程費用8500元
    及10萬7250元之追加工程，核計11萬5750元。綜上，被告尚
    應給付原告款項核計為91萬0143元(79萬4393元＋11萬5750
    元＝91萬0413元)。為此，爰依系爭契約第4條及數量確認表
    之約定，請求被告給付工程款91萬0143元及法定遲延利息。
  (四)就被告辯以原告逾期61日罰款78萬5498元部分，查係不可歸
    責於原告事由所致已如前(二)所述，又兩造亦於數量確認表確
    認結算金額，被告不得再行主張。就被告辯以原告施工瑕疵
    致其代雇工代扣款96萬3123元部分，經查，其中96年11月至
    97年12月31日部分因系爭工程係採實作實算計價，以及兩造
    業於數量確認表確認結算金額，故被告亦不得再行主張；其
    餘98年1月至98年5月部份則係於系爭契約終止後所為修繕管
    理支出，原告亦無庸負擔。
  (五)為此聲明：
    1.被告應給付原告91萬0143元，及自本件支付命令送達之翌
      日起至清償日止，按週年利率5％計算之利息。
    2.願供擔保，請准宣告假執行。
二、被告則抗辯略以：
  (一)經查，系爭工程結算金額為643萬8507元，被告已支付款項
    581萬6012元，而原告主張被告追加工程10萬7250元部份，
    被告僅同意墊付其中8萬5000元工程款，其餘款項被告業於
    98年9月11日以登淡水大字第98091101號文澄清並無另外指
    示施作非合約內工作。是原告原得請求之工程尾款應為結算
    金額加計被告同意墊款再扣除被告已支付數額，核計為70萬
    7495元(643萬8507元＋8萬5000元－581萬6012元＝70 萬749
    5元)，是原告主張被告應付工程款為91萬0143元，顯有錯誤
    。且依兩造簽立之承攬權拋棄書（下稱拋棄書）及切結書之
    約定，被告依系爭契約第24條終止契約後，原告即不得向被
    告請求任何工程款。
  (二)復查，縱認原告尚得請求被告給付工程款，然經被告以下列
    款項主張抵銷後，原告已不得再向被告請求給付任何款項，
    茲分述如下：
    1.原告履約期間及終止契約後，原告施作之油漆工程瑕疵嗣
      經兩造合意由被告代雇工修復，依民法第492條及第493條
      規定，被告得請求原告給付代雇工代扣款數額，核計96萬
      3123元，其中包含保險費及原告已簽扣款表之代雇工代扣
      款69萬2336元。
    2.依97年8月7日工務會議紀錄，油漆工程應於97年8月31 日
      前完成D、E棟面漆作業，惟截至97年10月31日被告終止契
      約止，油漆工程尚有未施作及瑕疵未改善完成，核計自97
      年8月31日至97年10月30日原告逾期61天。又系爭契約結
      算金額643萬8507元介於300萬至1000萬元，依系爭契約第
      23條第1項約定，被告得按日扣罰承攬金額之0.2%，核計
      被告得扣罰逾期違約金78萬5498元(643萬8,507元×0.2%
      ×61＝78萬5498元)。
    3.上揭代雇工代扣款及逾期違約金合計為147萬7834元（69
      萬2336元＋78萬5498元＝147萬7834元），經以上揭款項
      與原告得請求工程款元互為抵銷後，原告已不得請求被告
      給付任何工程款。
  (三)為此聲明：
    1.原告之訴及假執行之聲請均駁回。
    2.如受不利之判決，願供擔保請准免為假執行。
三、兩造不爭執之事實：
  (一)兩造於96年5月14日就系爭工程簽訂系爭契約，由原告承攬
    油漆工程。
  (二)兩造於97年7月17日工務會議達成使用高彈力批土填補方式
    進行裂痕填補，嗣再補上面漆方式之修補作業，其施工所需
    工料費用則由泥作廠商負擔之共識。
  (三)兩造於97年8月7日工務會議決議由原告調派人手，若有不足
    則由被告派員協助處理，且高彈力批土工程應於97年8月13
    日完成，面漆工程完工日延至97年8月31日前完成。
  (四)系爭工程經被告於97年10月31日終止契約，兩造於97年12月
    26日就原告已完工之工程款及應扣除金額，簽立油漆工程數
    量確認表（下稱數量確認表），合意系爭工程結算金額為64
    3萬8507元。
  (五)原告實際已領得程款項為521萬0167元。
  (六)被告同意支付原告配合其他廠商瑕疵修補費用之追加工程8
    萬5000元。
  (七)原告已簽認之代雇工代扣款數額為69萬2336元。
    （以上詳見本院卷第74頁、第208頁反面）
四、得心證之理由：
    本件原告主張系爭工程既經兩造結算簽認總估驗金額及扣款
    金額，扣除被告實際給付款項，自得請求剩餘之工程尾款；
    另終止契約後被告復追加額外工程，原告自得於施作完畢後
    請求追加工程費用等情，為被告所否認，並以上詞抗辯。是
    本件所應審究者闕為：(一)原告得請求系爭工程之工程尾款及
    追加工程款應為若干？(二)被告依民法第492條及第493條之規
    定，主張原告應給付代雇工代墊款93萬6123元，另依系爭契
    約第23條第1項之約定，主張原告應給付逾期違約金78萬549
    8元，並執此與原告請求之工程尾款及追加工程款互為抵銷
    ，是否有理由？
  (一)關於原告得請求系爭工程之工程尾款及追加工程款應為若干
    之部分：
    1.按當事人主張有利於己之事實者，就其事實有舉證之責任
      ，民事訴訟法第277條前段定有明文。再按「請求履行債
      務之訴，除被告自認原告所主張債權發生原因之事實外，
      應先由原告就其主張此項事實，負舉證之責任，必須證明
      其為真實後，被告於其抗辯事實，始應負證明之責任，此
      為舉證責任分擔之原則」，另最高法院43年台上字第377
      號判例可資參照。
    2.本件兩造於97年12月26日就原告已完工之工程款及應扣除
      金額，簽立數量確認表，確認系爭工程結算金額為643萬
      8507元，被告同意另支付原告配合其他廠商瑕疵修補費用
      之追加工程8萬5000元等情，為兩造所不爭執，自堪信為
      真實。至原告主張被告尚有於98年6月4日、98年8月25日
      與原告分別約定施作追加內牆批土刷水泥漆工程8500元、
      牆面龜裂補土補漆工程1萬8750元及水泥漆材料3500元等
      情，既為被告所否認，依上揭說明，自應由原告就被告追
      加施作上揭合計3萬0750元工程之利己事實負舉證責任，
      合先敘明。原告就其主張被告追加施作上揭合計3萬0750
      元工程之部分，雖提出估價單為憑（見99年度司促字第31
      835號卷第12、13頁），然查，上揭估價單均係原告片面
      製作之文書，既經被告否認該文書之真正，復未經被告簽
      名確認，即無從據以認定被告有委請原告施作上揭合計3
      萬0750元之追加工程，準此，原告就追加工程部分所得請
      領之工程款應為8萬5000元，逾此部分，尚難認真實。
    3.被告雖抗辯系爭工程業經被告依系爭契約第24條之約定終
      止，依兩造簽立之拋棄書及切結書之約定，原告已不得向
      被告為請求給付任何工程款云云。且查，被告於96年5月
      14 日與原告簽署系爭契約時，確有書立拋棄書及切結書
      ，此有兩造不爭執之拋棄書（見本院卷第94頁）及切結書
      （見本院卷第95頁）附卷足憑，堪信為真實。經查，原告
      固於拋棄書內承諾：「立書人：進峰工程行承包登山營造
      股份有限公司『淡水大塊地新建工程』之油漆工程，因無
      法配合施工及作業要求，違反合約之規定，根據本合約書
      第二十四條同意解除終止合約，立書人願無條件拋棄承攬
      權利，本公司所屬下包協力廠商置放於工地之機具、設備
      ，在貴公司通知五日內無條件撤離工地，且絕不向貴公司
      要求任何賠償或補貼，並願意放棄一切對登山營造股份有
      限公司之請求權。…」等語（見本院卷第94頁）、於切結
      書內承諾：「…如貴公司認定本公司因工作不能協調，施
      工品質不良，不能勝任或有不法等情事發生時，除願意無
      條件放棄本工程承攬權，由貴公司另行招商承辦外，立切
      結書人於接獲通知後三天內，無條件辦妥已完工部分之工
      程估驗，自願放棄工程尾款，並負責立即撤除所屬及下包
      協力廠商所屬之工人、機具，絕不向貴公司作任何要求，
      如有違背或延誤，願接受承攬工程總價3％罰款外，其因
      延誤所造成之工程損失，一概由立切結書人賠償，絕無異
      議」等語（見本院卷第95頁），而系爭契約亦因原告未依
      兩造97年8月7日決議，於97年8月31日前完成D、E棟面漆
      作業，經被告多次催告後，遭被告於97年10月31日以登淡
      大字第97103101號函終止契約，此有兩造不爭執之被告於
      97年10月31日以登淡大字第97103101號函終止契約，復有
      兩造不爭執被告97年10月31日登淡大字第97103101號函附
      卷足憑（見本院卷第120、121頁），惟查，被告於系爭契
      約終止後，猶同意於97年12月26日與原告估驗結算系爭工
      程完成數量，總估驗總金額為643萬8507元，復於97年12
      月31日工務會議討論內容第1點決議，以原告與被告現場
      人員實地會勘後同意依附件數量確認表中之簽認數量及金
      額作為雙方結算之依據，有兩造不爭執之數量確認表（見
      本院卷第63、64頁）及97年12月31日會議紀錄（見本院卷
      第65頁）附卷足憑，倘堪認被告業已放棄上揭拋棄書、切
      結書內有關要求原告放棄工程尾款權利之行使，是被告辯
      以依拋棄書及切結書之約定，原告不得再行請求被告給付
      任何工程款云云，自不足取。
    4.是以，本件原告完成系爭工程之工程款應為643萬8507元
      、追加工程款則為8萬5000元，惟原告就系爭工程部分已
      實際收受工程款521萬0167元，是原告尚得請領之系爭工
      程尾款應為122萬8340元（643萬00000000萬0167元＝122
      萬8340元）、追加工程款應為8萬5000元，合計為131萬
      3340元（122萬8340元＋8萬5000元＝131萬3340元）。
  (二)關於被告依民法第492條及第493條之規定，主張原告應給付
    代雇工代墊款93萬6123元，另依系爭契約第23條第1項之約
    定，主張原告應給付逾期違約金78萬5498元，並執此與原告
    請求之工程尾款及追加工程款互為抵銷，是否有理由？之部
    分：
    1.按工作有瑕疵者，定作人得定相當期限，請求承攬人修補
      之。承攬人不於前項期限內修補者，定作人得自行修補，
      並得向承攬人請求償還修補必要之費用。如修補所需費用
      過鉅者，承攬人得拒絕修補，前項規定，不適用之。民法
      第493條定有明文。經查，原告自認其確已簽認同意被告
      代雇工代扣款69萬2336元，惟就未經其簽認之代雇工代扣
      款27萬787元部分予以否認。按「當事人主張有利於己之
      事實者，就其事實有舉證之責任。但法律別有規定，或依
      其情形顯失公平者，不在此限」，民事訴訟法第277條定
      有明文。本件被告辯以其就原告未予簽認之27萬0787元代
      雇工代扣款部分亦得扣款等情，既為原告所否認，依上揭
      規定，自應由原告就其確有代被告支付代雇工代扣款27萬
      07 87元之利己事實，負舉證之責任。被告雖抗辯稱依兩
      造於97年12月31日會議所達成「後續交屋客戶所提出及目
      前現有之油漆缺失改善作業，雙方同意由登山營造代為雇
      工派員修復，費用由承商結算後之保留款中扣除」之協議
      （見本院卷第65頁），被告就原告未予簽認之27萬0787元
      代雇工代扣款部分亦得扣款云云，然查，原告業已於97年
      12月31日就扣款表簽認同意扣罰97年12月份、98年1月份
      及98年4月份數額（見本院卷第126頁被證12，本院卷第10
      4至143頁被證12-11），該部分數額業已計入簽認之代雇
      工代扣款69萬2336元（見本院卷第127至141頁被證12-1至
      被證12-11），堪認原告業已依是次會議約定負擔其承攬
      施作之油漆缺失修復費用；另原告所提被證12-12至被證
      12-26（見本院卷第142至182頁）充其量僅能證明原告曾
      支付該項費用，然尚難證明該項費用之支付要與雇工派員
      修復油漆缺失改善作業有何直接關係，原告復否認被告曾
      代其支付27萬0787元雇工修復油漆缺失改善工程，則被告
      依民法第493條之規定得請求原告償還並以之進行抵銷之
      代雇工代扣款應以69萬2336元為限，逾此部分之數額，尚
      難認真實。
    2.按「乙方未能依約如期完成提送送審文件、施工圖等約定
      應辦事項，或依甲方單項工程進度規定完工者，依照日曆
      天數計算其逾期違約金。並於乙方未領工程款中先予扣除
      之，如有不足得向乙方及其連帶保證人追償之，乙方及連
      帶保證人絕無異議。承攬金額300─1000萬元者，每日罰
      2/1000」，系爭契約第23條第1項第3款明文約定，有系爭
      契約附卷足憑（見本院卷第86頁)。經查，原告承攬之D、
      E棟面漆工程完工日經展延後應於97年8月31日前完成，有
      兩造不爭執之97年8月7日會議紀錄附卷足憑（見本院卷第
      114頁），惟原告迄97年8月31日為止尚未完成D、E棟面漆
      工程，此為原告自認屬實，是自97年9月1日起原告應負遲
      延責任；復兩造亦不爭系爭工程於97年10月31日業經被告
      終止契約，是自97年9月1日至97年10月31日止，核計原告
      應負擔之逾期日數應為61日曆天；又兩造不爭系爭工程應
      以結算金額643萬8507元為核算逾期違約金之準據，是依
      系爭契約第23條第1項約定，原告應給付被告之逾期違約
      金數額經核算應為78萬5498元（643萬8507元×0.2%×61
      ＝78萬5498元）。原告雖辯稱其就D、E棟面漆工程遲延完
      工一節並無可歸責事由，是被告不得計罰逾期違約金云云
      。惟查，本件被告業於前述完工日即97年8月31日前，以
      97年8月21日登淡水大第97082101號函催告原告儘速增加
      增加工班趕工以改善施工進度遲延情形（見本院卷第58頁
      ），並於該完工日後以97年9月4日登淡水大字第97090401
      號函就原告主張人手不足及工區停電等情事於說明第2點
      回覆在案（見本院卷第59頁），堪認上揭工程之延誤實係
      因原告未依兩造決議內容每日維持7位師傅進行彈性批土
      作業，僅以1位師傅進行彈性批土，且原告於97年8月26日
      至同年月28日工地停電期間仍然派員前往施作，是以原告
      所稱上揭面漆工程延遲完工係因人手不足及工區停電等不
      可歸責原告之事由所導致，尚難認真實。原告另主張逾期
      完工係因泥作廠商未承諾負擔費用致無法施作且被告遲至
      97年8月26日始與原告簽約追加所致，且原告逾期完工係
      導因於裂痕瑕疵係屬持續性發生而不得預見云云；惟依工
      程慣例，就此等追加工程事宜，原告本得依97年7月17日
      工務會議先行施作（見本院卷第56頁），並於日後完工時
      就該部分追加工程請求被告依會議決議給付被告泥作廠商
      應負擔之費用，或依其他法律關係請求被告給付非系爭契
      約約定工項範圍之工程費為是，而非於97年8月7日工務會
      議決議承諾完工日後（見本院卷第57頁），再以未得被告
      泥作廠商允諾負擔費用或被告遲延訂約致未全面施作等語
      予以推託，況原告係具有豐富油漆經驗之專業廠商，其承
      攬之面漆工程常須配合泥作工程進行介面協調配合施作，
      故對於此等裂痕瑕疵之持續性發生應可得預見，進而考量
      現存裂痕修復作業所需工料及時間，並加計未來裂痕瑕疵
      之修復作業所需之合理工料及時間為是，從而於會議中允
      諾承作期限為是，是原告主張逾期完工係導因於裂痕瑕疵
      係屬持續性發生而不得預見，與工務會議允諾之完工日其
      判斷之客觀事實不符云云，亦係臨訟爭辯之詞，自不足取
      。承上，被告辯以原告尚應給付逾期違約金78萬5498 元
      ，並得以之與原告請求工程款部分進行抵銷等語，即屬有
      據。
    3.綜上，原告依97年12月26日兩造簽認之數量確認表、97年
      12月31日工務會議決議及被告同意追加工程款項之約定，
      應得請求被告給付系爭工程款尾款122萬8340元、追加工
      程款應8萬5000元，合計為131萬3340元（122萬8340元＋8
      萬5000元＝131萬3340元）；惟被告得請求原告應返還代
      雇工代墊款69萬2336元及給付逾期違約金78萬5498元，合
      計為147萬7834元（69萬2336元＋78萬5498元＝147萬78
      34元），並與原告請求工程款131萬3340元互為抵銷後，
      尚有不足額16萬4494元（131萬3340元－147萬7834元＝－
      16萬4494元），原告自不得再行請求被告給付任何工程款
      項。
五、綜上所述，原告請求被告91萬143元，及按支付命令送達被
    告翌日即100年1月15日起至清償日止，按週年利率5%計算之
    利息，為無理由，應予駁回。又原告之訴既經駁回，其假執
    行之聲請即失所附麗，併駁回之。
六、本件事證已臻明確，兩造其餘攻擊防禦方法及舉證，核與判
    決結果無影響，爰不再一一論列，併予敘明。
七、據上論結，本件原告之訴為無理由，依民事訴訟法第78條，
    判決如主文。
中    華    民    國    100    年    8    月    31    日
                  工程法庭    法  官  李家慧
以上正本係照原本作成。
如對本判決上訴，須於判決送達後20日內向本院提出上訴狀。如
委任律師提起上訴者，應一併繳納上訴審裁判費。
中    華    民    國   100    年    8     月    31    日
                              書記官  康翠真